【裁判字號】    99,交上易,107
【裁判日期】    991109
【裁判案由】    過失傷害
【裁判全文】
臺灣高等法院刑事判決               99年度交上易字第107號
上  訴  人
即  被  告  乙○○
選任辯護人  包漢銘律師
上列上訴人因業務過失傷害案件，不服臺灣宜蘭地方法院98年度
交易字第146號，中華民國99年1月29日第一審判決（起訴案號：
臺灣宜蘭地方法院檢察署98年度偵字第3223號），提起上訴，本
院判決如下：
    主  文
原判決關於乙○○部分撤銷。
乙○○犯業務過失傷害罪，處有期徒刑參月，如易科罰金，以新
臺幣壹仟元折算壹日。
    事  實
一、乙○○係承攬交通部公路總局第四區養護工程處所發包之台
    2 線124k＋380～124k＋995及125k＋380～125k＋700路基拓
    寬工程（下稱本案工程）之正芳營造有限公司（下稱正芳公
    司）就該工程之實際負責人，本案工程之警示燈號設施部分
    之工程由正芳公司轉包於明基工程有限公司（下稱明基公司
    ），明基公司則僱用丙○○、甲○○、丁○○ 3人則於本案
    工程現場擔任燈號線路施工等工程之業務，其 3人與乙○○
    均為從事上開工程業務之人。乙○○、丙○○、甲○○、丁○○ 4人於民國98年6月2日上午10時30分許，在宜蘭縣頭城
    鎮○○路○段135巷口，從事警示燈號設施線路之裝設工程時
    ，原應注意架設交通號誌線路穿越道路處，應豎立警告標誌
    ，且應於線路穿越道路處，派人進行人車管制之必要措施，
    並應使電纜線於人車經過時，固定住電線，令電纜線緊貼於
    地面，以確保通過該處之人車之安全。其等竟均未注意，而
    依當時情形，亦無不能注意之情事，丙○○、甲○○、丁○○3人（上述3人部分，已經原審判決有罪確定）於現場分工
    裝設交通號誌線路，因電纜線掉落在山邊駁崁，丙○○、甲○○、丁○○等 3人均前往該駁坎處處理掉落之電線，而未
    有人指揮道路使用人之往來安全，適有戊○○○騎乘腳踏車
    行經上開處所，上開穿越道路之電纜線突然懸空拉起，勾住
    戊○○○之頸部，致人車倒地，造成戊○○○受有左側脛骨
    骨折、左外踝腓骨骨折、頸部擦挫傷等傷害。
二、案經戊○○○訴由宜蘭縣政府警察局礁溪分局報請臺灣宜蘭
    地方法院檢察署檢察官偵查起訴。
    理  由
一、本件被告之供述及被告以外之人於審判外之陳述暨相關筆錄
    、書證（以下所引據者），檢察官、被告及辯護人均未於本
    案言詞辯論終結前聲明異議。本院審酌該等陳述、筆錄、書
    證作成時之情況，亦無何等違背刑事訴訟程序或顯不可信之
    情形，倘以之作為本案認定犯罪事實之基礎，尚屬適當，爰
    依刑事訴訟法第159條第1項、第159條之5等規定，認均具有
    證據能力，合先敘明。
二、訊據被告乙○○固坦承有未設置警告標誌及未派人指揮交通
    之疏失，惟辯稱：案發時伊雖不在現場，自不能以伊未全程
    監督為由，令伊負業務傷害之責云云。經查：
（一）告訴人戊○○○係因騎乘腳踏車行經宜蘭縣頭城鎮○○路
      ○段135巷口處，遭突然升起之電纜線勾到脖子而跌倒受傷
      之情，業據其於警詢時陳述：「於98年6月2日10時30分許
      ，在濱海公路6段135巷口，當時我騎乘腳踏車，速度約 3
      公里，路面崎嶇不平，視線良好，我當時是從宜蘭方向要
      往臺北方向行經至濱海路6段135巷口，被電纜線彈到脖子
      ，因此我人拋上空中又掉下來，才會受傷住院。」，「當
      時該段巷口正在施工，當時現場施工有 3個人，丙○○、
      丁○○、甲○○，…，沒有設立警告標誌，沒有看見任何
      人在拉線。」，「沒有人看顧巷口。」，「我看到電纜線
      的時候約 2公尺遠，電纜線突然間從地面彈起勾到我的脖
      子，我就不醒人事。」等語（見警卷第2頁、第5頁）。於
      原審審理中亦證稱：「我當時從濱海公路要回到 135巷，
      我當時要回家，看到地上線路，但是四周都沒有人，我便
      往我家前進，突然間電線突然升起，我便撞到電線了，整
      個人就飛起來了。」等語（見原審卷第57頁）明確。又其
      受有左側脛骨骨折、左外踝腓骨骨折、頸部擦挫傷等傷害
      之事實，有國立陽明大學附設醫院診斷證明書（見警卷第
      18頁）、國立陽明大學附設醫院99年 6月23日陽大附醫歷
      字第0990003868號函及所附之門診病歷、急診病歷、出院
      病歷摘要受傷照片等在卷可稽（見本院卷第33至40頁）。
      而上開傷勢，與其所述受傷經過情節相符，應可認定。
（二）告訴人戊○○○受傷前，係由已判決確定之共同被告丙○○、甲○○、丁○○在該處道路架設號誌電纜線，丙○○
      及甲○○負責拉線，丁○○則負責放線。嗣因電纜線掉落
      至道路旁駁崁，其三人均到上處駁崁處理電纜線之事實，
      業據其 3人供述明確，並互核相符。按在架設電纜線之過
      程中，電纜線如在地上時，應確保電纜線應緊貼於地面，
      如已離開地面時，則應管制人車通行，以免他人絆到電纜
      線。查本件共同被告丙○○、甲○○、丁○○於電纜線掉
      落於駁崁時，均前往駁崁處處理電纜線，未留有人員注意
      上開路段之管制及確保電纜線貼於地面，致告訴人戊○○○經過前述巷口時，為突然升起之電纜線絆住脖子而受傷
      ，其等有過失至明。雖共同被告丙○○、甲○○、丁○○
      均辯稱：告訴人戊○○○之受傷與其等無關云云，均屬卸
      責之詞，不足採信。
（三）而被告乙○○係本案工程之實際負責人，業據其於警詢時
      供承：伊為施工負責人等語（見警卷第 7頁）。又伊於當
      日指示已判決確定之共同被告丙○○、甲○○、丁○○架
      設電纜線事宜乙節，亦據其於警詢中陳述：「據我瞭解，
      因為當天是要牽交通號誌線路，電線是從沿著地面由施工
      人員拉電線，是我僱用。」等語（見警卷第 7頁），核與
      共同被告丙○○於偵查中供稱：「乙○○是做土木工程，
      所以他委託我們明基工程有限公司來做號誌的工程，我們
      老闆是吳金德，是他叫我們到現場施工。」，「吳金德只
      是叫我們去那邊工作，沒有特別交待什麼，那天早上乙○○有去那邊，有交代號誌要設在哪裡，後來他就先走了。
      」等語（見偵卷第16、17頁）。其於原審審理中並居於證
      人地位結證稱：「（問：當天98年6月2日何時遇到被告乙○○？）早上 8點多，他當時有交代紅綠燈或是其他地方
      ，需要施工，我們便依照指示施工。」等語（見原審卷第
      48頁）一致，足證被告乙○○就本案工程在架設電纜線部
      分工程，伊立於指揮監督之地位。按於施作上述工程過程
      中，本應樹立警告標誌，或於線路穿越道路處，派人進行
      人車管制之必要措施，及應使電纜線緊貼於地面，以確保
      通過該處之人車之安全，而被告乙○○乃係本案工程之實
      際負責人，自應注意上開規定。雖被告乙○○辯稱：該工
      程有設置警示帶等安全措施云云。惟查伊所述之警示帶及
      交通錐等安全設施係設於道路兩側之事實，業據證人即被
      告丙○○及甲○○分別於審理中證述屬實（見原審卷第47
      頁、第55頁），亦與共同被告丁○○於原審審理中陳稱：
      警示帶並非設於濱海路6段135巷的路口等語（見原審卷第
      78頁）相符，並有現場照片12張可資佐證（詳警卷第20至
      25頁），則從上開警示帶及交通錐所放置之位置以觀，上
      開警示物品應非已判決確定之共同被告丙○○、甲○○、
      丁○○等人於架設電纜線工程的防護工具，堪認被告乙○○並未於施工時設置警告標誌、亦未派人指揮交通進行管
      制，以防免在架設交通號誌電纜線時發生意外事故，則被
      告之前述自白核與事實相符，應屬可採。被告就本案之發
      生確同有過失，且被告之過失行為與告訴人所受前述傷害
      結果間有相當因果關係。
（四）至於被告乙○○辯稱：下包廠商應自行準備安全設備云云
      ，惟查依被告乙○○所提出明基公司之施作項目詳細表所
      示（詳原審卷第65頁），其上並無工地安全之維護費用，
      況伊與下包廠商間如何約定，非第三人所得知，是伊上開
      所辯，亦無足取。
（五）綜上各項事證綜合判斷，本件事證明確，被告業務過失傷
      害犯行，洵堪認定，應予依法論科。
三、核被告所為，均係犯刑法第284條第2項前段之業務過失傷害
    罪。
四、原審對被告論罪科刑，固非無見。惟查：
（一）按「挖掘道路，應事先向公路主管或市區道路主管機關申
      請許可，主管機關許可時，應知會當地警察機關；工程進
      行中，並應樹立警告標誌，夜間並安裝警告燈；工程完竣
      後，應立即撤除並將障礙物清除。」道路交通安全規則第
      143 條固定有明文，惟該條之規範對象為挖掘道路施作工
      程者，而本案被告所施作者則為裝設警示燈號設施線路之
      工程，業如前述，則原審認定被告違反道路交通安全規則
      第143條之規定，顯有未合。
（二）被告於原審判決後之99年6月4日已協同訴外人正芳營造有
      限公司、明基工程有限公司，共同以新臺幣（下同）一百
      萬元與告訴人達成和解，此有調解筆錄附卷（、見本院卷
      第45、45之 1頁、67、68頁）可參，是本件被告個人與告
      訴人已達成和解，並已於99年 7月15日給付告訴人新臺幣
      35萬元之賠償金，此為原審量刑時所未及審酌，尚有未洽
      。
    被告上訴否認犯罪雖無理由，然原判決既有上揭可議之處，
    自屬無可維持，應由本院將原判決關於乙○○部分撤銷，就
    該部分自為判決。爰審酌被告乙○○自陳初中畢業之智識程
    度，子女均已經成年，目前是正芳公司股東，從事承攬工程
    之工作及被告於96年有傷害罪前科（因本件為過失犯，故不
    成立累犯），有本院被告乙○○前案紀錄表附卷可按，暨其
    係上述指揮監督之過失，過失程度尚輕、告訴人所受傷害程
    度非輕，及被告犯罪後坦承有上述疏失，並已與告訴人達成
    和解，賠償告訴人之損害，告訴人並具狀表示願原諒被告等
    情（見本院卷第66頁），被告犯後態度尚佳等一切情狀，量
    處如主文第二項所示之刑，並諭知易科罰金之標準，以資懲
    儆。
據上論斷，應依刑事訴訟法第369條第1項前段、第364條、第299
條第1項前段，刑法第284條第2項前段、第41條第1項前段，刑法
施行法第1條之1第1項、第2項前段，判決如主文。
本案經檢察官王壬貴到庭執行職務。
中    華    民    國    99    年    11    月    9     日
                  刑事第七庭  審判長法  官  趙功恆
                                    法  官  楊智勝
                                    法  官  游紅桃
以上正本證明與原本無異。
不得上訴。
                                    書記官  戴伯勳
中    華    民    國    99    年    11    月    9     日
附錄論罪科刑法條：
中華民國刑法第284條第2項（業務過失傷害罪）
從事業務之人，因業務上之過失傷害人者，處 1 年以下有期徒
刑、拘役或 1 千元以下罰金，致重傷者，處 3 年以下有期徒刑
、拘役或 2 千元以下罰金。

司法院資訊處製作；財團法人民間司法改革基金會備份。
